【裁判字號】    92,重訴,149
【裁判日期】    920811
【裁判案由】    土地所有權移轉登記
【裁判全文】
臺灣臺南地方法院民事判決  九十二年度重訴字第一四九號
    原      告  乙○○
    訴訟代理人  鄭慶海  律師
                邱玲子  律師
    被      告  甲○○
    訴訟代理人  蘇明道  律師
右當事人間請求土地所有權移轉登記事件，本院（言詞辯論終結日期：民國九十二年
七月二十四日）判決如左：
    主      文
被告應將坐落臺南市○○區○○段三八地號、地目旱、面積一八三三點六一平方公尺
土地權利範圍全部辦理所有權移轉予原告。
訴訟費用由被告負擔。
    事      實
甲、原告方面：
一、聲明：求為判決：
  (一)被告應將坐落台南市○○區○○段三十八地號、地目、面積旱零點一八三三六一
    公頃土地，辦理所有權移轉登記予原告。
  (二)訴訟費用由被告負擔。
二、陳述：
  (一)被告於民國（下同）八十八年八月二十日將其所有坐落台南市○○區○○路三八
    地號、面積一八三三點六一平方公尺、權利範圍全部之土地一筆（下簡稱系爭土
    地），以價金新台幣（以下同）一千三百八十六萬元正，出賣予原告。原告於訂
    約日給付被告訂金一百五十萬元，並於八十八年八月二十五日再給付被告二百萬
    元，約定其餘價金由原告承受抵押債務八百萬元外，待被告完成土地所有權移轉
    登記予原告後給付（下簡稱系爭買賣契約）。按「物之出賣人負交付其物於買受
    人並使其取得該物所有權之義務」民法第三百四十八條訂有明文，爰依買賣之法
    律關係，請求被告辦理土地所有權移轉登記。
  (二)依系爭買賣契約第三條第二項：「甲方（即賣方）有向銀行貸款新台幣八百萬元
    正由乙方直接承受，利息算到辦妥過戶後由乙方繳納」之約定，原告應自過戶後
    方需負擔貸款利息，然自八十八年九月二十九日起，原告即代被告繳納利息，迄
    至九十年三月原告代償貸款八百萬元前，共繳納利息等相關費用計一百二十一萬
    二百五十五元。再者，系爭土地地目為「旱」，原係免遺產稅之農業用地，茲因
    被告繼承後，將該土地出售予原告，則需補繳遺產稅一百二十六萬七千六百七十
    元，而依系爭買賣契約第三條第三項：「尾款新台幣貳佰參拾陸萬待甲方（即賣
    方）繳妥遺產稅及辦妥過戶後乙方交付甲方」之約定，系爭土地之遺產稅本應由
    被告負擔，惟因被告無力繳納，是以，原告乃先墊付依系爭買賣契約第三條第三
    款應由被告繳納之遺產稅。因此，原告於系爭土地尚未過戶前，已代被告繳利息
    、遺產稅等費用，合計二百四十七萬七千九百二十五元，已超過尾款數額，則被
    告不得請求原告給付尾款，況依系爭買賣契約第三條第三項約定尾款是被告辦妥
    過戶後，原告再給付，兩者間尚無同時履行抗辯權之適用，被告應依約先將系爭
    土地辦理移轉登記予原告。
  (三)按「代理權之限制及撤回、不得以之對抗善意第三人」民法第一百零七條第一項
    訂有明文，被告授權訴外人周丁進與原告簽訂不動產買賣合約後，原告依約給付
    訂金一百五十萬及交付頭款二百萬之支票予周丁進代收兌現，自已達清償效力，
    則周丁進事後未將訂金交付被告，且將頭款支票自行提示兌現，此為被告與周丁
    進間之糾紛，參照上開法條，被告自不得以該事由對抗善意之原告。
三、證據：提出不動產買賣合約書、土地登記謄本、被繼承人王進丁之遺產稅繳款書
    各一份、原告於台灣中小企業銀行帳號00000000000存摺封面及內頁
    影本七紙、台灣中小企銀放款利息收據影本十九紙為證。
乙、被告方面：
一、聲明：求為判決：(一)原告之訴駁回。(二)訴訟費用由原告負擔。
二、陳述：
  (一)被告對於其將系爭土地出賣予原告，約定買賣價金為一千三百八十六萬元，訂金
    一百五十萬元，第二次價金二百萬元，八百萬元部分以銀行貸款抵償，尾款二百
    三十六萬在辦理過戶後給付等買賣事實並不爭執。惟並未與原告簽署契約書，乃
    全權委託周丁進出售系爭土地，但沒有委託周丁進收錢，且尚有五百餘萬元之買
    賣價金未交付予被告。
  (二)嗣於九十二年七月二十四日言詞辯論時，改稱只是請周丁進幫忙介紹買賣，並否
    認有授權他訂立買賣契約及收受價金。
丙、本院依職權向台南市安南地政事務所調閱系爭土地之所有權移轉登記及抵押權設
    定資料；又向台灣中小企業銀行永康分行查詢被告以系爭土地設定抵押貸款暨繳
    款情形之相關資料，及調查票號ＡＳ0000000、發票日八十八年二月二十
    五日之支票兌領情形；並向財政部台灣省南區國稅局安南稽徵所函詢被繼承人王
    進丁所有系爭土地之遺產稅繳納情形。
    理      由
一、本件原告起訴主張：被告於八十八年八月二十日將其所有坐落台南市○○區○○
    路三八地號土地一筆，以價金一千三百八十六萬元，出賣予原告，兩造並簽訂系
    爭買賣契約，約定原告於訂約日給付被告訂金一百五十萬元，並於八十八年八月
    二十五日再給付被告二百萬元，其餘價金由原告承受抵押債務八百萬元外，待被
    告完成土地所有權移轉登記予原告後給付，而原告已依約給付上開款項，並於九
    十年三月代被告清償抵押債務八百萬元，為此，爰依買賣之法律關係，請求將系
    爭土地所有權移轉登記予原告等語。
二、被告則以：對於系爭買買契約之內容及委託訴外人即被告之妹婿周丁進介紹出售
    系爭土地等情並不爭執，但沒有委託周丁進訂立系爭買賣契約及收受買賣價金，
    且原告尚有五百餘萬元之買賣價金未交付予被告等語，資為抗辯。
三、原告主張被告於八十八年八月二十日將系爭土地出售予原告，原告已依系爭買賣
    契約第二條第三項、第三條第一、二款之約定，給付定金一百五十萬元及頭款二
    百萬元予被告之代理人周丁進，並於九十年三月代被告清償抵押債務八百萬元等
    情，業據其提出不動產買賣合約書、土地登記謄本、原告設於臺灣中小企業銀行
    之00000000000號帳戶綜合存款存摺、遺產稅繳款書各一份為證（本
    院卷第五至六、七二至八五、九一頁），惟被告否認在卷，並以前揭情詞置辯，
    從而，本院應審究者厥為：被告有無授權予周丁進予原告簽訂系爭買賣契約？原
    告有無依約履行？被告有無限制代理人周丁進不得代理被告受領原告給付之買賣
    價金？
四、被告確有授權予訴外人周丁進與原告簽訂系爭買賣契約：
  (一)按當事人主張之事實，經他造於準備書狀內或言詞辯論時或在受命法官、受託法
    官前自認者，無庸舉證。自認之撤銷，除別有規定外，以自認人能證明與事實不
    符或經他造同意者，始得為之，民事訴訟法第二百七十九條第一、三項定有明文
    。次按當事人於訴訟上所為之自認，於辯論主義所行之範圍內有拘束當事人及法
    院之效力，法院應認其自認之事實為真，以之為裁判之基礎，在未經自認人合法
    撤銷其自認前，法院不得為與自認之事實相反之認定。而自認之撤銷，自認人除
    應向法院為撤銷其自認之表示外，尚須舉證證明其自認與事實不符，且其自認係
    出於錯誤，始得為之；又當事人於訴訟上所為之自認，於辯論主義所行之範圍內
    有拘束法院之效力，法院自應認當事人自認之事實為真，以之為裁判之基礎。當
    事人合法委任之訴訟代理人，在訴訟上為自認，亦與該當事人自身所為者同。又
    自認之撤銷，除別有規定外，以自認人能證明與事實不符，且係出於錯誤而為自
    認者，始得為之，民事訴訟法第二百七十九條第三項定有明文。故自認人撤銷其
    自認者，除應向法院為撤銷自認之表示外，自須舉證證明其自認有與事實不符，
    且其自認係出於錯誤之事實（最高法院八十八年度台上字第八八六號、七九二號
    判決要旨參照）。
  (二)查被告於本院九十二年五月一日準備程序時親自到庭陳稱：「（提示買賣契約書
    並告以要旨，有何意見？）我沒有簽到契約書，我全權委託周丁進幫我賣系爭土
    地，．．．」、「（問：系爭土地當初協議買賣金額壹仟佰捌拾陸萬元？）是
    ，定金給付壹佰伍拾萬元，後來有給我貳佰萬元，八百萬元部分以銀行貸款抵，
    尾款貳佰拾陸萬元在辦理過戶後給付」等語（本院卷第三一頁），嗣於本院九
    十二年七月三日準備程序時被告之訴訟代理人蘇明道律師亦稱：「（問：申請書
    是否你們寫的？）系爭土地原本有申報免增值稅，並辦理繼承，繼承後五年內移
    轉就要補增值稅，這部分被告不知情，但是被告確有授權周丁進出賣系爭土地」
    等語（本院卷第一一一頁），足見被告對於授權訴外人周丁進與原告簽訂系爭買
    賣契約乙節，於本院審理時業已自認，揆諸前揭民事訴訟法第二百七十九條第一
    項之規定，已達自認之法律效果。然被告之訴訟代理人卻於本院九十二年七月二
    十四日言詞辯論程序時復否認授權予周丁進簽訂系爭買賣契約乙情（本院卷第一
    三五頁），惟被告僅空言否認，並未舉出任何證據，以證明其自認與事實不符，
    且係出於錯誤，揆諸前揭說明，自不生撤銷自認之法律效果。
  (三)又查，被告於九十二年五月一日親自到庭時亦指稱：「我已經將臺灣中小企銀貸
    款八百萬元過給原告，由原告給付利息」等語（本院卷第三二頁），且被告確於
    八十八年八月二十日簽訂系爭買賣契約後，即於同年九月二十九日，由被告親任
    借款人、原告擔任連帶保證人向臺灣中小企業銀行永康分行辦理短期借款八百萬
    元以清償被告之繼承人王進丁積欠臺灣中小企業銀行之借款債務八百萬元，約定
    清償日為九十年三月二十九日，並自八十九年二月起，陸續由原告代繳前揭借款
    債務之利息，嗣於九十年三月二十八日，再依系爭買賣契約第三條第二款之約定
    ，將前揭借款債務八百萬元轉由原告代償完訖等情，業經本院向臺灣中小企業銀
    行永康分行函詢被告於該行貸款情形，經該行分別於九十二年五月二日及六月十
    八日，以九二永康字第一０七一號、第一六八七號函覆屬實，並有函附之借據、
    他項權利證明書各一份、取款憑條、放款收入傳票二十四紙在卷可稽（本院卷三
    四至六七、一０一至一０二頁），倘被告並未授權予訴外人周丁進簽訂系爭買賣
    契約，何需協同原告依系爭買賣契約第三條第二款之約定辦理前揭借款之代償事
    宜，足徵被告確有授與代理權予訴外人周丁進與原告簽訂系爭買賣契約無疑。再
    查，被告既不爭執委託訴外人周丁進介紹出售系爭土地，則周丁進乃本於其委託
    之旨，與原告就系爭土地完成買賣，應不違反被告委託之旨，縱被告就系爭買賣
    內容未經事前知悉而授權，亦經被告事後本於系爭買賣契約約定內容之履行，而
    認業經其承認，應對被告發生效力，是被告此部分抗辯，自非可採。
  (四)綜觀前揭各節所述，被告既已授權訴外人周丁進代理被告為買賣行為，則依民法
    第一百零三條第一項「代理人於代理權限內，以本人名義所為之意思表示，直接
    對本人發生效力」之規定，原告與被告之代理人周丁進簽訂之系爭買賣契約書自
    對被告發生效力，應堪認定。
五、原告已依系爭買賣契約之約定履行(一)觀之系爭買賣契約第二條「買賣價格書雙方
    議定為每坪新台幣貳萬伍仟元正，共五五四點六六坪，總金額新台幣壹仟佰捌
    拾陸萬元正。訂約同時乙方先付定金新台幣壹佰伍拾萬元正周丁進給與甲方（即
    被告）作為定金，而甲方照數收訖無訛（已收訖並由甲方簽章，不另製收據」及
    第三條「殘餘款依照左列約定辦法給付甲方清楚。(一)第一次於民國八十八年八月
    二十五日乙方（即原告）交付甲方新台幣貳佰元萬元正（ＡＳ0000000、
    到期日八十八年八月二十五日、臺灣中小永康分行、周丁進）。(二)甲方有向銀行
    貸款新台幣捌佰萬元正，由乙方直接承受，利息算到辦妥過戶後由乙方繳納。(三)
    尾款新台幣貳佰拾陸萬元待甲方繳妥遺產稅及辦妥過戶後乙方交付甲方。」之
    約定，其中原告依前揭約定給付定金一百五十萬元、頭款二百萬元予被告之代理
    人周丁進，並經訴外人周丁進於系爭買賣契約上簽名以為收訖之證明，復經本院
    向臺灣中小企業銀行永康分行函詢原告所簽發之前揭ＡＳ0000000、到期
    日八十八年八月二十五日、票面金額二百萬元之支票，經該行於九十二年六月十
    八日以九二永康字第一六八七號函覆已經訴外人周丁進兌領並轉入其支票存款帳
    戶，此有系爭買賣契約及前揭函文在卷可憑（本院卷第五、一０一至一０二頁）
    。按依債務本旨，向債權人或其他有受領權人為清償，經其受領者，債之關係消
    滅，民法第三百零九條第一項定有明文。查被告既授權訴外人周丁進代理被告與
    原告就系爭土地成立買賣契約，則周丁進就價金之收受，應認係屬有受領權之人
    ，而原告依系爭買賣契約之約定，交付價金與代理人周丁進，應認已依債務本旨
    ，履行民法第三百四十五條第一項支付價金與出賣人即被告之效力。
  (二)再查，被告積欠臺灣中小企業銀行永康分行之八百萬元借款亦經原告代為清償，
    已見前述，是以，依系爭買賣契約第二、三條之約定，系爭土地辦理所有權移轉
    登記予原告前，原告應給付之價金共計為一千一百五十萬元，則原告均已依系爭
    買賣契約之約定履行給付價金之義務，亦堪認定。
六、被告縱有限制代理人周丁進不得受領買賣價金，亦不得以此對抗原告
  (一)被告雖不否認訴外人周丁進已收受定金一百五十萬元及頭款二百萬元之事實，惟
    抗辯其未授權代理人周丁進受領買賣價金乙節，然按當事人主張有利於己之事實
    者，就其事實有舉證之責任。但法律別有規定，或依其情形顯失公平者，不在此
    限，民事訴訟法第二百七十七條定有明文。又原告對於自己主張之事實已盡證明
    之責後，被告對其主張，如抗辯其不實並提出反對之主張者，則被告對其反對之
    主張，亦應負證明之責，此為舉證責任分擔之原則（最高法院十八年上字第二八
    五五號判例參照）。經查，被告對於其限制代理人之代理權限，乃屬有利於被告
    之主張，然被告迄至本院言詞辯論終結前，均未提出積極證據供本院參酌，尚難
    遽採為有利於被告之認定。
  (二)次按代理權之限制及撤回，不得以之對抗善意第三人。但第三人因過失而不知其
    事實者，不在此限，民法第一百零七條前段定有明文；又民法上所謂代理，係指
    本人以代理權授與他人，由他人代理本人為法律行為，該代理人之意思表示對本
    人發生效力而言。故必先有代理權之授與，而後始有民法第一百零七條前段「代
    理權之限制及撤回，不得以之對抗善意第三人」規定之適用（六十二年台上字第
    一０九九號判決要旨參照）；復按稱買賣者，謂當事人約定一方移轉財產權於他
    方，他方支付價金之契約，民法第三百四十五條第一項定有明文，買賣契約之要
    件乃包括財產權之移轉及買賣價金之交付。查代理人周丁進乃被告之妹婿，被告
    既自認授權與訴外人周丁進出賣系爭土地，並與原告簽訂系爭買賣契約，則揆諸
    買賣行為之內容以及衡之被告與代理人周丁進之信賴關係，被告之授權範圍自應
    包含買賣行為中出賣人受領價金之權利，此外，被告亦無法證明原告有過失而不
    知被告限制周丁進代理範圍之證據，則揆諸前揭法條規定，縱被告有限制周丁進
    之代理範圍，亦不得以之對抗善意之買受人即原告，應堪肯認。
七、被告復抗辯原告尚未支付尾款二百三十六萬元云云，惟按因契約互負債務者，於
    他方當事人未為對待給付前，得拒絕自己之給付。但自己有先為給付之義務者，
    不在此限，民法第二百六十四條第一項定有明文。查系爭買賣契約所約定之價金
    總額固為一千三百八十六萬元，然依系爭買賣契約第二、三條之約定，於系爭土
    地所有權移轉登記予原告前，原告依約僅需給付定金一百五十萬元、頭款二百萬
    元及承受被告之銀行借款債務八百萬元，共計一千一百五十萬元，如前所述，餘
    款二百三十六萬元，於所有權移轉登記予原告後，原告方需依約給付，換言之，
    尾款二百三十六萬元之給付，與被告依系爭買賣契約第三條第三款辦理所有權移
    轉登記之義務，依系爭買賣契約之約定，並非立於同時履行之對待關係，因此，
    依前揭法條規定，被告自不得以原告尚未給付尾款二百三十六萬元乙節作為同時
    履行抗辯之事由，拒絕辦理系爭土地所有權移轉登記甚明。
八、至原告主張依系爭買賣契約第三條第二、三款之約定，原告於辦理所有權移轉登
    記後方需負擔貸款利息，另系爭土地之遺產稅應由被告繳納，然迄至九十年三月
    承受被告之銀行貸款八百萬元前，業已代被告繳納達一百二十一萬零二百五十五
    元，復代被告繳納遺產稅一百二十六萬七千六百七十元，二項費用合計二百四十
    七萬七千九百二十五元，被告自不得再請求原告給付尾款二百三十六萬元云云，
    惟查，尾款之給付與系爭土地所有權移轉登記間既非立於同時履行之對待關係，
    則被告自無法拒絕辦理系爭土地之所有權移轉登記，已見前述，因此，原告有無
    代被告繳納超過尾款應付之金額，與原告本件請求無涉，本院自無庸再行審酌，
    附此敘明。
九、綜上所述，本件被告既授權周丁進與原告訂立系爭買賣契約，而原告業已依約給
    付定金一百五十萬元、頭款二百萬元，並承受被告之銀行借款債務八百萬元，完
    成系爭買賣契約所約定買受人之價金給付義務，因此，原告本於系爭買賣契約第
    三條第三款之約定及買賣之法律關係，請求被告應將系爭土地辦理所有權移轉登
    記予原告，為有理由，應予准許。
十、又本件待證事實已臻明確，兩造其餘攻擊防禦方法及舉證，於判決結果已不生影
    響，爰不一一詳為論述，附此敘明。
十一、據上論結，本件原告之訴為有理由，依民事訴訟法第七十八條，判決如主文。
中      華      民      國    九十二    年      八      月     十一     日
                            臺灣臺南地方法院民事第二庭
~B審判長法      官  蔡美美
~B      法      官  李銘洲
~B      法      官  黃欣怡
右為正本係照原本作成。
如對本判決上訴，須於判決送達後二十日內向本院提出上訴狀。
中      華      民      國    九十二    年      八      月     十二     日
~B法  院書  記  官  陳美虹


司法院資訊處製作；財團法人民間司法改革基金會備份。
